【裁判字號】    93,訴,734
【裁判日期】    951030
【裁判案由】    拆屋還地等
【裁判全文】
臺灣士林地方法院民事判決               93年度訴字第734號
原      告  臺北市政府都市發展局
法定代理人  乙○○
訴訟代理人  王惠光律師
複 代理 人  丙○○
            甲○○
被      告  辛○○
            戊○○
            壬○○
            己○○
            丁○○
            庚○○
上列當事人間請求拆屋還地事件，本院於中華民國95年10月23日
言詞辯論終結，判決如下：
    主  文
被告應自臺北市○○區○○段三小段七四四地號土地上如附圖所
示A 、B 部分（面積共九點八一平方公尺）之地上物遷出，被告
辛○○並應將上揭地上物拆除，均將土地返還予原告。
被告戊○○、壬○○、己○○、丁○○、庚○○應給付原告新臺
幣柒萬壹仟零拾伍元，並自民國九十三年七月十四日起至清償
日止，按週年利率百分之五計算之利息。暨自民國九十三年七月
一日起至返還上揭土地之日止，每年給付原告上揭面積依當年度
申報地價百分之五計算之不當得利。
訴訟費用由被告負擔。
本判決於原告以新臺幣貳拾萬元供擔保後，得假執行。但被告
以新臺幣陸拾陸萬玖仟肆佰肆拾伍元為原告供擔保後，得免為假
執行。
    事實及理由
壹、程序部分：
一、按訴狀送達後，原告不得將原訴變更或追加他訴，但擴張或
    減縮應受判決事項之聲明者，不在此限；又按不變更訴訟標
    的，而補充或更正事實上或法律上之陳述者，非為訴之變更
    或追加，民事訴訟法第255 條第1 項第3 款、第256 條分別
    定有明文。原告起訴主張被告應拆除臺北市士林區○○○路
    ○ 段263 號建物（下稱系爭建物）占用臺北市○○區○○段
    3 小段747 號土地之部分，被告戊○○、壬○○、己○○、
    丁○○、庚○○應遷出系爭建物占用土地部分，及返還該部
    分土地，並給付原告新臺幣（下同）94,351元及利息，並自
    民國93年7 月1 日起至拆遷日止，依當年期申報地價5%計算
    相當於租金之不當得利。嗣於95年9 月18日言詞辯論期日改
    依臺北市士林地政事務所95年8 月16日北市士地二字第0953
    1432300 號函所附複丈成果圖（即附圖）所示A 、B 之部分
    ，主張係被告無權占有之面積（共9.81平方公尺），又將上
    開不當得利請求之起算日更改為88年7 月8 日，從而計算自
    該日起至93年6 月30日止之不當得利金額為71,035元（見本
    院卷二第57頁），又於95年10月23日言詞辯論期日將訴之聲
    明第1 項更改為被告辛○○應拆除系爭建物如附圖所示A、B
    部分（見本院卷二第78頁），核均屬訴之減縮，合於首揭規
    定，應予准許。又因臺北市○○區○○段3 小段747 地號業
    於94年9 月間合併於同小段744 地號中，有系爭土地登記謄
    本1 紙在卷為憑（見本院卷二第39頁），故原告於95年10月
    23日言詞辯論期日將訴之聲明中系爭土地之地號改為臺北市
    士林區○○段○ ○段744 地號（下稱系爭土地），核屬更正
    事實上之陳述，非為訴之變更，併此敘明。
二、被告戊○○、壬○○、己○○、丁○○經合法通知，未於言
    詞辯論期日到場，核無民事訴訟法第386 條各款所列情形，
    爰依原告聲請，由其一造辯論而為判決。
貳、實體部分：
一、原告主張：系爭土地為臺北市之市有地，惟被告辛○○所有
    之系爭建物占用系爭土地如附圖所示A 、B 部分（面積共9.
    81平方公尺），而其與被告戊○○、壬○○、己○○、丁○○、庚○○現居住於系爭建物。被告占有使用系爭土地未得
    原告同意，兩造間亦無使用借貸或租賃等其他法律關係存在
    ，是被告無權占用原告之土地，並享有相當於租金之不當得
    利。爰請求被告遷出，被告辛○○並應拆除系爭建物占用系
    爭土地部分，均應返還該部分土地，並給付5 年內相當於租
    金之不當得利等語。並聲明：請求判決如主文所示。
二、被告辛○○、庚○○辯稱：被告之長輩於日據時代即已使用
    系爭土地，40多年前在該地蓋有系爭建物，被告辛○○嗣經
    繼承及讓與取得全部系爭建物所有權及事實上處分權。又系
    爭土地原為陳姓地主土地，後被徵收，該地主並未告知被告
    有越界建築之情事；系爭建物僅有牆壁及屋簷占用系爭土地
    ，拆除牆壁將破壞樑柱支撐，使系爭建物倒塌，應無要求拆
    除之理，又屋簷部分應無需給付不當得利等語。並聲明：(一)
    原告之訴及假執行之聲請均駁回。(二)如受不利判決，願供擔
    保請准宣告免為假執行。
三、被告戊○○、壬○○、己○○、丁○○未於言詞辯論期日到
    場，亦未提出書狀作何聲明或陳述。
四、兩造不爭執部分：(一)系爭土地之所有權人為臺北市，管理機
    關原為臺北市政府國民住宅處，因機關整併，其業務改屬原
    告所轄，此有臺北市政府都市發展局93年2 月27日北市都人
    字第09330474800 號公告（見本院卷一第15頁）、系爭土地
    登記謄本（見本院卷二第39頁）在卷可稽，故原告為系爭土
    地之管理機關。(二)系爭建物係被告辛○○所有及有事實上處
    分權，現由被告占有使用中。(三)系爭建物占用系爭土地如附
    圖所示A 、B 部分，面積共9.81平方公尺。本件之爭點為：
    (一)被告是否無權占有系爭土地？(二)若被告為無權占有，則應
    如何計算相當於租金之不當得利？應否將屋簷之面積計入？
五、本院得心證之理由：
  (一)按所有人對於無權占有或侵奪其所有物者，得請求返還之。
    對於妨害其所有權者，得請求除去之。有妨害其所有權之虞
    者，得請求防止之，民法第767 條定有明文。原告以系爭土
    地所有權人地位，訴請被告拆屋還地，被告就系爭土地如附
    圖所示A 、B 部分屬原告所有，而為其占有之事實並不爭執
    ，僅辯稱其興建系爭建物使用已達數十年之久，被告辛○○
    並已因時效取得地上權，並非無權占有等語。經查，被告辛○○前起訴請求確認地上權登記請求權存在等事件，業經本
    院93年度訴字第323 號判決駁回，並經臺灣高等法院94年度
    上易字第546 號判決駁回上訴而確定，被告復無法舉證地上
    權存在之事實，是其抗辯占用系爭土地係本於地上權，即屬
    無據。被告亦未舉證證明其占有使用系爭土地有何其他法律
    上權源，自應認其占用系爭土地如附圖所示A 、B 部分土地
    ，為無權占有。又按房屋之拆除，為事實上之處分行為，未
    經辦理第一次保存登記之建物，僅所有人或有事實上處分權
    之人，方有拆除之權限，而請求返還所有物之訴，則應以現
    在占有該物之人為被告，最高法院29年上字第1061號判例意
    旨可資參照。系爭建物為未經辦理所有權第一次登記之建物
    ，原告訴請系爭建物之所有人及事實處分權人即被告辛○○
    拆除系爭建物占用系爭土地之部分，並請求現居於系爭建物
    之被告遷出並返還該部分系爭土地，為有理由，應予准許。
    至被告雖辯稱若拆除如附圖所示B 部分牆壁將導致建物倒塌
    ，故不得拆除等語，惟查，被告並未舉證證明拆除如附圖所
    示B 部分，確將導致系爭建物倒塌之事實，所辯已非可採，
    況拆除部分牆壁前，仍可透過事前補強樑柱以避免損及建物
    結構安全，尚非本院所需斟酌之問題，是被告所辯，殊屬無
    據。
  (二)依不當得利之法則請求返還不當得利，以無法律上之原因而
    受利益，致他人受有損害為其要件，故其得請求返還之範圍
    ，應以對方所受之利益為度，非以請求人所受損害若干為準
    ；而無權占有他人土地，可能獲得相當於租金之利益為社會
    通常之觀念，是請求人請求無權占有人返還占有土地所得之
    利益，參照本院61年台上字第1695號判例意旨，原則上應以
    相當於該土地之租金額為限。次按土地所有人依不當得利法
    則向無權占用其土地之人請求返還相當於租金之損害金數額
    ，除以申報地價為基礎外，尚須斟酌基地之位置、工商業繁
    榮之程度及占用人利用土地之經濟價值及所受利益等項，以
    為決定。經查：
  1.原告主張被告無權占有如附圖所示A 、B 部分，係獲得相當
    於租金之利益，依臺北市政府80年7 月5 日府財四字第8004
    5769號函附臺北市市有土地出租租金計收標準（見本院卷一
    第16頁至第17頁），主張臺北市公有地出租作為住宅使用者
    ，其年租金依當年期申報地價5%計算，又依平均地權條例施
    行細則第21條規定，公有土地以公告地價為申報地價，從而
    應依公告地價5%計算不當得利之金額等語。被告辛○○、庚○○則對上開以5%計算年租金之方式，表示無意見。查系爭
    土地之位置，係位於臺北市士林區○○○路○ 段上，交通便
    利，且旁臨新建國宅，經審酌此基地周圍利用狀況、繁榮程
    度、使用經濟效用等項，應認原告主張以公告地價即申報地
    價5%計算不當得利數額，尚屬相當。
  2.原告主張如附圖所示之A 部分雖為屋簷（面積為5.87平方公
    尺），但與B 部分主建物（面積為3.94平方公尺），皆應列
    入無權占有系爭土地計算不當得利之範圍，被告則抗辯屋簷
    部分面積不應計算不當得利等語。經查，屋簷雖未與地面相
    接，然其仍使用土地之上空，是以屋簷滴水線為基準之土地
    面積，自屬被告無權占有而獲有利益之範圍，且因被告搭蓋
    屋簷，亦使原告無法就該部分土地為有效使用而受有損害。
    從而，A 部分屋簷面積，自應計入被告占用系爭土地不當得
    利之範圍，被告主張扣除該部分面積，委無可採。
  3.從而，原告請求被告戊○○、壬○○、己○○、丁○○、庚○○共同給付88年7 月8 日起至93年6 月30日止之不當得利
    71,035元（計算式如附表所示，系爭土地申報地價有本院卷
    一第36頁臺北市○○段○ ○段747 地號地價謄本附卷可參）
    ，並自起訴狀繕本送達翌日即93年7 月14日起依週年利率5%
    計算之遲延利息，暨自93年7 月1 日起至返還土地之日止，
    按占用系爭土地之面積（9.81平方公尺），依當年期申報地
    價5%計算之不當得利，洵屬有據，自應准許。
六、綜上，原告本於物上請求權及不當得利之法律關係訴請判決
    如主文所示，為有理由，應予准許。
七、兩造均陳明願供擔保，聲請宣告假執行及免為假執行，核無
    不合，爰酌定相當之擔保金額分別宣告之。
八、本件事證已臻明確，兩造其餘攻擊防禦方法及舉證，經審酌
    與本件判決結果不生影響，爰不一一論述，併此敘明。
九、訴訟費用負擔之依據：民事訴訟法第78條、第85條第1 項。
中    華    民    國    95    年    10    月    30    日
                  民事第一庭  法  官  高愈杰
以上正本證明與原本無異。
如對本判決上訴，須於判決送達後20日內向本院提出上訴狀。
中    華    民    國    95    年    10    月    31    日
                              書記官  高楚安
附表：
┌────────┬─────────────────┐
│    占有期間    │ 損害金之計算式（單位：新臺幣元） │
├────────┼─────────────────┤
│88.7.8.-89.6.30.│29113×9.81×5%÷366×359 ＝14007 │
├────────┼─────────────────┤
│89.7.1.-92.12.31│29547×9.81×5%÷366×1279＝50784 │
├────────┼─────────────────┤
│93.1.1.-93.6.30.│25600×9.81×5%÷366×182 ＝6244  │
├────────┼─────────────────┤
│                │ 合計：71035 （元以下四捨五入）   │
└────────┴─────────────────┘


司法院資訊處製作；財團法人民間司法改革基金會備份。
